臺灣高等法院刑事判決
110年度原上訴字第31號
上　訴　人　
即　被　告　陳靜　　
　　　　　　　　　　
　　　　　　　　 　

　　　　　　　　　　
　　　　　　　　　　
　　　　　　　　　　　　　　　　　　　　
選任辯護人　柏仙妮律師(法律扶助)　　　　　
上列上訴人因詐欺等案件，不服臺灣新竹地方法院109年度原訴
字第67號，中華民國110年2月8日第一審判決（聲請簡易判決處
刑案號：臺灣新竹地方檢察署109年度軍偵字第51號），提起上
訴，本院判決如下：
    主  文
原判決撤銷。
陳靜犯以網際網路對公眾散布而犯詐欺取財罪，處有期徒刑陸月
。
    事  實
一、陳靜知悉註冊使用行動支付工具「台灣PAY」帳號時，僅需
    提供註冊人之出生年月日、國民身分證統一編號、行動電話
    門號及金融機構帳戶等個人資料並完成驗證，即可使用「台
    灣PAY」QR-CODE無卡提款功能從連結之金融機構帳戶內提領
    款項。陳靜先於民國109年1月14日前數日，在不詳地點，以
    不詳方式連接網際網路，與在網路上徵求工作機會之張允耀
    聯繫後，以工作需要為由，向張允耀誆稱需提供個人資料，
    經張允耀告知而取得其出生年月日、國民身分證統一編號、
    行動電話號碼及所申設之中華郵政股份有限公司帳號000-00
    000000000000號帳戶（聲請簡易判決處刑書誤繕為帳號000-
    00000000000000號帳戶，經公訴人於原審陳明更正；下稱張
    允耀之郵局帳戶）等個人資料。陳靜基於意圖為自己不法之
    利益而非法利用個人資料、行使偽造準私文書，及意圖為自
    己不法之所有而以網際網路對公眾散布行詐欺取財、以不正
    方法由自動付款設備取得他人之物之犯意，未經張允耀之同
    意或授權，以上開張允耀之個人資料註冊「台灣PAY」帳號
    ，並向張允耀取得傳送至張允耀使用行動電話門號之驗證碼
    後完成驗證，將該帳號與張允耀之郵局帳戶連結而行使之，
    足生損害於張允耀及管理行動支付工具「台灣PAY」所屬公
    司對使用者資料管理與身分認知之正確性；陳靜復於109年1
    月14日12時54分前某日時，在其當時居住之新竹市○○路000
    號000室，連接網際網路，以社群軟體Facebook暱稱「00 00
    00」之帳號在Facebook「二手買賣」網頁張貼販售二手Mich
    aelKors包包之不實訊息，致黃琪安以通訊軟體Messenger與
    其聯繫後陷於錯誤，於109年1月14日12時54分許，操作網路
    銀行匯款新臺幣（下同）1千元至陳靜所指定前揭張允耀之
    郵局帳戶，陳靜隨即於同日13時5分許，在新竹市北區西大
    路527號全家便利商店新竹大富門市內，使用「台灣PAY」QR
    -CODE無卡提款功能，操作自動櫃員機，以此不正方法，自
    張允耀之郵局帳戶提領黃琪安所匯入之1千元。嗣因黃琪安
    發覺受騙，報警循線查悉上情。
二、案經黃琪安訴由新竹縣政府警察局新湖分局報告臺灣新竹地
    方檢察署檢察官偵查後聲請簡易判決處刑，原審法院認不宜
    以簡易判決處刑，改依通常程序審理。
    理  由
壹、證據能力之說明
一、按被告以外之人於審判外之言詞或書面陳述，除法律有規定
    者外，不得作為證據。又被告以外之人於審判外之陳述，雖
    不符合刑事訴訟法第159條之1至第159條之4之規定，但經當
    事人於審判程序同意作為證據，法院審酌該言詞陳述或書面
    陳述作成時之情況，認為適當者，亦得為證據；當事人、代
    理人或辯護人於法院調查證據時，知有同法第159條第1項不
    得為證據之情形，而未於言詞辯論終結前聲明異議者，視為
    有前項之同意。刑事訴訟法第159條第1項及第159條之5分別
    定有明文。本件檢察官、上訴人即被告陳靜及辯護人，就本
    件卷內被告以外之人於審判外之陳述，均未爭執證據能力（
    見本院卷第78、302頁），且迄言詞辯論終結前均未聲明異
    議，經本院審酌該等證據之作成情況，核無違法取證或其他
    瑕疵，認均適為本案認定事實之依據，依刑事訴訟法第159
    條之5規定，均有證據能力。
二、又本件認定事實引用之卷內其餘非供述證據（詳後述），並
    無證據證明係公務員違背法定程序取得，依同法第158條之4
    規定反面解釋，均有證據能力。
貳、實體方面
一、認定事實所憑之證據及理由：　　　　
    上開事實，業據被告於警詢、偵訊、原審及本院均坦承不諱
    （見軍偵51卷第6至7頁、第76至78頁，原審訴字卷第18、29
    、64、65、71頁，本院卷第302、306頁），核與證人張允耀
    於警詢、偵訊供述及告訴人黃琪安於警詢之證述（見軍偵51
    卷第10至11頁、第35頁、第54至55頁）大致相符，並有便利
    商店內自動櫃員機之監視器影像翻拍暨比對畫面、被告居處
    之住宿名單及租客資料翻拍照片、「台灣PAY」接收驗證碼I
    P位址資料、凱擘股份有限公司查詢資料、中華郵政股份有
    限公司109年2月17日儲字第1090036747號函及所附張允耀之
    郵局帳戶基本資料及歷史交易清單、被告Facebook「二手買
    賣」社團販賣貼文、通訊軟體Messenger對話紀錄截圖及交
    易明細表截圖數張、高雄市政府警察局小港分局漢民路派出
    所受理詐騙帳戶通報警示簡便格式表、內政部警政署反詐騙
    諮詢專線紀錄表、金融機構聯防機制通報單、張允耀之郵局
    帳戶客戶相關資訊查詢及更正資料、最近交易明細表、查詢
    HCE手機VISA卡/金融卡雲支付變更資料、台灣大哥大行動電
    話門號申登資料、中華郵政股份有限公司109年8月6日儲字
    第1090196952號函及其附郵政晶片金融卡即時發卡服務申請
    書（見軍偵51卷第14至19頁、第20頁、第26頁、第27頁、第
    29頁、第30至32頁、第38至39頁、第40頁、第41頁、第42頁
    、第57頁、第58頁、第59至60頁、第67至68頁）在卷可查，
    被告上開於原審及本院之任意性自白，與事實相符，堪以採
    信。本案事證明確，被告犯行堪以認定，應依法論科。
二、論罪：
(一)按在紙上或物品上之文字、符號、圖畫、照像，依習慣或特
    約，足以為表示其用意之證明者，關於本章及本章以外各罪
    ，以文書論。錄音、錄影或電磁紀錄，藉機器或電腦之處理
    所顯示之聲音、影像或符號，足以為表示其用意之證明者，
    亦同，刑法第220條第1項、第2項分別定有明文。而所稱電
    磁紀錄者，謂以電子、磁性、光學或其他相類之方式所製成
    ，而供電腦處理之紀錄，刑法第10條第6項亦有明定。
　　次按個人資料保護法規範之個人資料，係指自然人之姓名、
    出生年月日、國民身分證統一編號、護照號碼、特徵、指紋
    、婚姻、家庭、教育、職業、病歷、醫療、基因、性生活、
    健康檢查、犯罪前科、聯絡方式、財務情況、社會活動及其
    他得以直接或間接方式識別該個人之資料，個人資料保護法
    第2條第1款定有明文；又個人資料之蒐集、處理或利用，應
    尊重當事人之權益，依誠實及信用方法為之，不得逾越特定
    目的之必要範圍，並應與蒐集之目的具有正當合理之關聯，
    個人資料保護法第5 條定有明文；再依同法第20條第1項前
    段之規定，非公務機關對個人資料之利用，除第6條第1項所
    規定情事外，應於蒐集之特定目的必要範圍內為之，除非有
    第20條第1項但書所定例外狀況，方得為特定目的外之利用
    。查被告未經張允耀之同意或授權，擅自輸入張允耀之個人
    資料，以上開張允耀之個人資料註冊「台灣PAY」帳號，並
    使用行動電話門號之驗證碼後完成驗證，將該帳號與張允耀
    之郵局帳戶連結，偽造不實之電磁紀錄，佯以表示係張允耀
    申請註冊行動支付工具「台灣PAY」帳號使用之意思，屬刑
    法第220條第2項所規定之準文書，應以文書論。又被告未經
    張允耀之同意或授權，以所蒐集上開張允耀之個人資料註冊
    「台灣PAY」帳號後，使用該帳號與張允耀之郵局帳戶連結
    ，明顯已逾取得該個人資料特定目的之必要範圍，足生損害
    於張允耀，而無該個人資料保護法第20條第1項但書例外情
    形，被告已違反該法第20條第1項之規定，而犯同法第41條
    第1項之非法利用個人資料罪。
(二)復按刑法第339條之4加重詐欺罪，關於第1項第3款「以廣播
    電視、電子通訊、網際網路或其他媒體等傳播工具，對公眾
    散布而犯之。」之加重事由，考其立法理由：「考量現今以
    電信、網路等傳播方式，同時或長期對社會不特定多數之公
    眾發送訊息施以詐術，往往造成廣大民眾受騙，此一不特定
    、多數性詐欺行為類型，其侵害社會程度及影響層面均較普
    通詐欺行為嚴重，有加重處罰之必要，爰定為第3款之加重
    處罰事由。」倘行為人基於詐欺民眾之犯意，利用電子通訊
    等傳播工具，同時或長期對社會不特定多數之公眾發送訊息
    施以詐術，自該當刑法第339條之4第1項第3款之加重詐欺罪
    （最高法院108年度台上字第1264號判決意旨參照）。又刑
    法第339條之2第1項之以不正方法由自動付款設備取得他人
    之物罪，所謂不正方法，係泛指一切不正當之方法，並不以
    施用詐術為限，如以強暴、脅迫、詐欺、竊盜或侵占等方式
    取得他人之提款卡及密碼，再冒充本人由自動提款設備取得
    他人之物，或以偽造他人之提款卡由自動付款設備取得他人
    之物等，均屬之（最高法院108年度台上字第2123號判決意
    旨參照）。查被告利用網際網路，以社群軟體Facebook暱稱
    「00 0000」之帳號在Facebook「二手買賣」網頁張貼販售
    二手MichaelKors包包之不實訊息，以招徠民眾，遂行詐騙
    ，致告訴人因而受騙匯款至被告指定之帳戶，被告並冒充張
    允耀而使用「台灣PAY」QR-CODE之無卡提款功能，由自動櫃
    員機提領款項，被告之行為已該當刑法第339條之4第1項第3
    款之加重詐欺及同法第339之2第1項之以不正方法由自動付
    款設備取財等罪之要件無誤。
(三)是核被告所為，係犯刑法第216條、第210條、第220條第2 
    項之行使偽造準私文書罪、同法第339條之4第1項第3款之以
    網際網路對公眾散布而犯詐欺取財罪、同法第339之2第1項
    之以不正方法由自動付款設備取財罪，及個人資料保護法第
    41條之違反同法第20條第1項之非公務機關未於蒐集之特定
    目的必要範圍內利用個人資料罪。被告偽造準私文書之低度
    行為，應為行使偽造準私文書之高度行為所吸收，不另論罪
    。　
(四)本件檢察官聲請簡易判決處刑書之起訴法條（聲請簡易判決
    處刑與起訴有同一之效力），雖未論列被告涉犯行使偽造準
    私文書、非法利用個人資料及以不正方法由自動付款設備取
    財等罪，惟聲請簡易判決處刑書之犯罪事實欄已敘及被告將
    張允耀之個人資料註冊「台灣PAY 」帳號，並自張允耀處取
    得傳送至張允耀使用行動電話門號之驗證碼後完成驗證，將
    該帳號與張允耀之郵局帳戶連結及被告操作提款機，使用「
    台灣PAY」無卡提款功能，從張允耀之郵局帳戶內提領款項
    等事實，應認被告行使偽造準私文書、非法利用個人資料及
    以不正方法由自動付款設備取財等事實，業經起訴，且經本
    院當庭告知上述罪名（見本院卷第207、208、301、302頁）
    ，自得就該等部分併予審理。復次，聲請簡易判決處刑書雖
    記載被告對黃琪安之詐欺所為係犯刑法第339條詐欺取財罪
    嫌，惟經臺灣新竹地方檢察署檢察官於原審當庭變更被告此
    部分所犯法條為刑法第339條之4第1項第3款以網際網路對公
    眾散布而犯詐欺取財罪等語（見原審原訴卷第14頁），本院
    毋庸變更起訴法條，附此敘明。
(五)刑法上一行為而觸犯數罪名之想像競合犯存在之目的，在於避免對於同一不法要素予以過度評價。自然意義之數行為，得否評價為法律概念之一行為，應就客觀構成要件行為之重合情形、主觀意思活動之內容、所侵害之法益與行為間之關聯性等要素，視個案情節依社會通念加以判斷。刑法刪除牽連犯之規定後，原認屬方法目的或原因結果，得評價為牽連犯之二犯罪行為間，如具有局部之同一性，或其行為著手實行階段可認為同一者，得認與一行為觸犯數罪名之要件相侔，依想像競合犯論擬。依此，在自然意義上非完全一致，然二者仍有部分合致，且犯罪目的單一，依一般社會通念，認應評價為一罪方符合刑罰公平原則，應屬想像競合犯，如予數罪併罰，反有過度評價之疑，實與人民法律感情不相契合（最高法院110年度台上字第6048、6049號判決意旨參照）。本件依被告於警詢供稱：我聽朋友說過，男女朋友可以不用卡片去提領對方帳戶之款項，像是信用卡附卡的概念；後來我一時心情很煩在家中想到上面說的方式去詐騙，我是被債主逼到，不得已才出此下策等語（見軍偵51卷第7頁反面），可認被告當時因經濟窘迫，為向他人詐取財物，先以張允耀之個人資料註冊「台灣PAY」帳號，並使用行動電話門號之驗證碼完成驗證，復將該帳號與張允耀之郵局帳戶連結後，於Facebook「二手買賣」網頁張貼販售二手MichaelKors包包之不實訊息，致黃琪安受騙匯款至張允耀之郵局帳戶後，被告旋以「台灣PAY」QR-CODE之無卡提款功能，由自動付款設備提領張允耀之郵局帳戶款項1千元，足認被告所犯行使偽造準私文書、非法利用個人資料、加重詐欺取財及以不正方法由自動付款設備取財，均係基於不法取得他人財物之單一犯罪決意下所為，以遂行不法取得他人財物之目的，且上述行使偽造準私文書、非法利用個人資料及加重詐欺行為之著手實行階段同一，而上述加重詐欺取財行為並與以不正方法由自動付款設備取財之行為具有局部之同一性，應評價為法律概念之一行為。是被告係以一行為觸犯上開行使偽造準私文書、非法利用個人資料、加重詐欺取財及以不正方法由自動付款設備取財等罪，屬想像競合犯，應依刑法第55條規定，從一重論以網際網路對公眾散布而犯詐欺取財罪處斷。
(六)刑法第59條關於犯罪之情狀顯可憫恕，認科以最低刑度仍嫌
    過重者，得減輕其刑之規定，係立法者賦予審判者之自由裁
    量權，俾就具體之個案情節，於宣告刑之擇定上能妥適、調
    和，以濟立法之窮。是該條所謂犯罪之情狀，乃泛指與犯罪
    相關之各種情狀，自亦包含同法第57條所定10款量刑斟酌之
    事項，亦即該二法條所稱之情狀，並非有截然不同之領域。
    94年2月2日修正公布，95年7月1日施行之刑法第59條修正立
    法理由稱：「本條所謂『犯罪之情狀可憫恕』，自係指裁判者
    審酌第57條各款所列事項以及其他一切與犯罪有關之情狀之
    結果」等語，亦同此旨趣。是於裁判上酌減其刑時，應就犯
    罪一切情狀（包括第57條所列舉之10款事項），予以全盤考
    量，審酌其犯罪有無可憫恕之事由（即有無特殊之原因與環
    境，在客觀上足以引起一般同情，以及宣告法定低度刑，是
    否猶嫌過重等等），以為判斷（最高法院104年度台上字第2
    77號、102年度台上字第2513號判決意旨參照）。查被告所
    犯刑法第339條之4第1項第3款之罪，法定最輕本刑為一年以
    上有期徒刑，刑度不可謂不重，惟被告本案犯罪手法雖係透
    過登入社群軟體FACEBOOK網站，刊登或發送不實訊息而實行
    詐欺取財犯行，但無與他人組織犯罪集團、多層次分工之情
    形，且本案所詐得之金額為1千元，實屬小額，足認被告之
    犯罪情節顯較詐騙集團組織多數人、詳細分工、隱匿真實身
    分，而利用網際網路向社會大眾廣泛散布詐欺訊息引人上當
    ，獲取豐厚利益之情節為輕；又被告行為時單親扶養3歲至6
    歲之3名幼子，因經濟窘困，無力支付生活費而為本案犯行
    ，業據被告供述在卷（軍偵51卷第7頁反面，本院卷第306頁
    ），被告犯後與告訴人黃琪安達成和解並賠償黃琪安2千5百
    元（見本院卷第319、321頁之和解書、匯款證明），本院綜
    合上開各情，認依被告本案所造成之法益侵害程度等犯罪情
    節，縱科以加重詐欺取財罪之法定最輕本刑有期徒刑一年，
    猶屬情輕法重，不符罪刑相當及比例原則，是被告所為之犯
    罪情狀，在客觀上足以使人感覺過苛而引起一般同情，容有
    可憫恕之處，爰依刑法第59條之規定，予以酌量減輕其刑。
三、撤銷原判決之理由：　
　　原審以被告犯行罪證明確，予以論罪科刑，原非無見。惟查
    ：㈠被告所犯行使偽造準私文書、非法利用人資料及加重詐
    欺取財及以不正方法由自動付款設備取財等罪，係以一行為
    觸犯數罪名之想像競合犯，已如前述，原審就被告所犯非法
    利用個人資料犯行未予論罪，並認被告所犯行使偽造準私文
    書及加重欺等罪間，犯意各別，行為互殊，應予分論併罰等
    節，依上開說明，即有未恰。㈡本院綜合被告犯罪情節、所
    詐得之金額及犯後態度等一切情狀，認若以刑法第339條之4
    第1項第3款加重詐欺罪之法定刑，論以本案被告刑期，有情
    輕法重之情，應依刑法第59條酌減其刑，亦如前述，原審認
    被告本案犯行無刑法第59條規定之適用，自有未妥。㈢被告
    犯後已與告訴人黃琪安達成和解，並賠償黃琪安2千5百元等
    情，復如前述，則被告之犯罪所得既已全數返還告訴人，原
    審未及審酌上情，並就被告之犯罪所得1千元諭知沒收及追
    徵，同有未恰。被告上訴以其因無力負擔小孩生活費而為本
    案犯行，並與告訴人達成和解，賠償其所受損失，原審量刑
    過重，請求從輕量刑等語，為有理由，且原判決有前揭可議
    之處，應由本院將原判決予以撤銷改判。
四、科刑：
　　爰以行為人之責任為基礎，審酌被告不思以正途賺取所需，
    竟貪圖不法利益，而為本案犯行，造成告訴人之財產損失1
    千元，所為實值非難，並考量被告之犯罪動機、目的、手段
    及所生危害，被告犯後坦承犯行，並與告訴人達成和解、賠
    償所受損失之態度，及其於本院自陳高職畢業，入所前打工
    維生，並單親扶養3歲至6歲之子女之生活狀況（見本院卷第
    306頁）等一切情狀，量處如主文第二項所示之刑。
五、沒收：
    按犯罪所得之沒收，係法院剝奪犯罪行為人之不法所得，將
    之收歸國有之裁判。目的係著重於澈底剝奪犯罪行為人之實
    際犯罪所得，使其不能坐享犯罪之成果，藉以杜絕犯罪誘因
    ，而遏阻犯罪。並基於被害人發還優先原則，限於個案已實
    際合法發還被害人時，始無庸沒收（最高法院108年度台上
    字第1955號判決意旨參照）。查被告向告訴人黃琪安詐得之
    現金既已全數返還，本院即毋庸再對被告諭知沒收、追徵。
據上論斷，應依刑事訴訟法第369條第1項前段、第364條、第299
條第1項前段。
本案經檢察官蕭方舟到庭執行職務。
中　　華　　民　　國　　111 　年　　2 　　月　　17　　日
                  刑事第二庭    審判長法　官  遲中慧
                                      法　官  李世華
                                      法　官  楊志雄
以上正本證明與原本無異。
如不服本判決，應於收受送達後20日內向本院提出上訴書狀，其
未敘述上訴之理由者並得於提起上訴後20日內向本院補提理由書
（均須按他造當事人之人數附繕本）「切勿逕送上級法院」。
                                      書記官  林昱廷
中　　華　　民　　國　　111 　年　　2 　　月　　17　　日
附錄本案論罪科刑法條全文
刑法第210條
偽造、變造私文書，足以生損害於公眾或他人者，處5年以下有
期徒刑。
刑法第216 條
行使第二百十條至第二百十五條之文書者，依偽造、變造文書或
登載不實事項或使登載不實事項之規定處斷。
刑法第220 條
在紙上或物品上之文字、符號、圖畫、照像，依習慣或特約，足
以為表示其用意之證明者，關於本章及本章以外各罪，以文書論
。
錄音、錄影或電磁紀錄，藉機器或電腦之處理所顯示之聲音、影
像或符號，足以為表示其用意之證明者，亦同。
刑法第339條之4
犯第339條詐欺罪而有下列情形之一者，處1年以上7年以下有期
徒刑，得併科1百萬元以下罰金：
一、冒用政府機關或公務員名義犯之。
二、三人以上共同犯之。
三、以廣播電視、電子通訊、網際網路或其他媒體等傳播工具，
    對公眾散布而犯之。
前項之未遂犯罰之。
刑法第第339條之2
意圖為自己或第三人不法之所有，以不正方法由自動付款設備取
得他人之物者，處3年以下有期徒刑、拘役或30萬元以下罰金。
以前項方法得財產上不法之利益或使第三人得之者，亦同。
前二項之未遂犯罰之。
個人資料保護法第20條
非公務機關對個人資料之利用，除第六條第一項所規定資料外，
應於蒐集之特定目的必要範圍內為之。但有下列情形之一者，得
為特定目的外之利用：
一、法律明文規定。
二、為增進公共利益所必要。
三、為免除當事人之生命、身體、自由或財產上之危險。
四、為防止他人權益之重大危害。
五、公務機關或學術研究機構基於公共利益為統計或學術研究而
    有必要，且資料經過提供者處理後或經蒐集者依其揭露方式
    無從識別特定之當事人。
六、經當事人同意。七、有利於當事人權益。非公務機關依前項
    規定利用個人資料行銷者，當事人表示拒絕接受行銷時，應
    即停止利用其個人資料行銷。非公務機關於首次行銷時，應
    提供當事人表示拒絕接受行銷之方式，並支付所需費用。
個人資料保護法第41條
意圖為自己或第三人不法之利益或損害他人之利益，而違反第六條第一項、第十五條、第十六條、第十九條、第二十條第一項規定，或中央目的事業主管機關依第二十一條限制國際傳輸之命令或處分，足生損害於他人者，處五年以下有期徒刑，得併科新臺幣一百萬元以下罰金。